臺灣臺中地方法院民事判決
111年度訴字第250號
原      告  祭祀公業楊同益

法定代理人  楊介猶  
訴訟代理人  李易璋律師
被      告  楊金義  
            楊美珠  
            楊瓊蟾  
            楊淑女  
兼上2人
訴訟代理人  楊美玲  
上列當事人間租佃爭議事件，本院於民國111年5月26日言詞辯論
終結，判決如下：
    主  文
一、確認原告與被告間就坐落於臺中市○○區○○段000地號土地（
    面積999平方公尺）、同段467之1地號土地（面積65平方公
    尺）之私有耕地租賃關係不存在。
二、被告應將前項所示土地返還原告。
三、本判決第二項於原告以新臺幣560萬元為被告供擔保後，得
    為假執行；但於被告如以新臺幣1680萬元為原告預供擔保後
    ，得免為假執行。
　　事實及理由
壹、程序事項：
一、按出租人與承租人間因耕地租佃發生爭議時，應由當地鄉（
    鎮、市、區）公所耕地租佃委員會調解；調解不成立者，應
    由直轄市或縣（市）政府耕地租佃委員會調處；不服調處者
    ，由直轄市或縣（市）政府耕地租佃委員會移送該管司法機
    關，司法機關應即迅予處理，並免收裁判費用；前項爭議案
    件非經調解、調處，不得起訴；耕地三七五減租條例第26條
    第1項、第2項前段分別定有明文。本件兩造間之租佃爭議，
    經原告向臺中市梧棲區公所耕地租佃委員會申請調解，因調
    解不成立移送臺中市政府耕地租佃委員會調處，再因調處不
    成立，經臺中市政府移送本院審理，是本件起訴為合法，並
    免收裁判費用。
二、次按原告於判決確定前，得撤回訴之全部或一部，民事訴訟
    法第262條第1項定有明文。查原告起訴時第1項聲明原為：
    確認兩造間就坐落於臺中市○○區○○段000地號土地（面積999
    平方公尺）、同段467之1地號土地（面積65平方公尺）（下
    合稱系爭土地）之私有耕地租賃關係不存在，原告得向地政
    機關辦理註銷耕地三七五租約登記（見本院卷第108頁）。
    嗣於民國111年3月8日第一次言詞辯論期日當庭撤回「原告
    得向地政機關辦理註銷耕地三七五租約登記」之請求（見本
    院卷第231頁），茲因原告前開撤回部分聲明時，尚未經言
    詞辯論，是原告前開所為，與前揭規定尚無不合，應予准許
    。
三、復按確認法律關係之訴，非原告有即受確認判決之法律上利
    益者，不得提起，民事訴訟法第247條第1項前段定有明文。
    所謂即受確認判決之法律上利益，係指法律關係之存否不明
    確，原告主觀上認其在法律上之地位有不安之狀態存在，且
    此種不安之狀態，能以確認判決將之除去者而言，若縱經法
    院判決確認，亦不能除去其不安之狀態者，即難認有受確認
    判決之法律上利益（最高法院52年度台上字第1240號裁判意
    旨參照）。本件原告主張系爭土地為其所有，兩造間就系爭
    土地與被告訂有土地三七五租約（梧楠字第23號租約，下稱
    系爭租約），因系爭土地已重新編訂為都市計畫地區之「第
    一種商業區」，原告終止租約並願補償被告，惟遭被告否認
    ，兩造就系爭土地之系爭租約租賃關係存否既有不明，此等
    不安之狀態可經由確認判決予以除去，應有即受確認判決之
    法律上利益，是原告提起本件訴訟，請求確認其就系爭土地
    與被告間之耕地三七五租賃關係不存在，應有確認利益。
貳、實體方面：
一、原告起訴主張：原告與訴外人楊斯聰就系爭土地成立系爭租
    約。嗣楊斯聰於104年間過世，繼承人為被告楊金義、楊美
    珠、楊瓊蟾、楊淑女、楊美玲等人。系爭土地前於60年12月
    31日經發布臺中港特定區計畫，就系爭土地變更為「第一種
    商業區」，已依法變更為非耕地使用。原告於臺中市梧棲區
    公所耕地租佃委員會申請調解之調解書上，已依耕地三七五
    減租條例第17條向被告為終止租約之意思表示，原告爰再以
    起訴狀繕本送達被告作為終止租約之意思表示。惟兩造間系
    爭租約雖經原告依法終止，被告仍繼續占有系爭土地，並無
    正當權源，顯屬無權占有，故原告本於所有權人之地位請求
    被告返還系爭土地等語，並聲明：㈠確認原告與被告間就系
    爭土地之私有耕地租賃關係（梧楠字第23號租約）不存在。
    ㈡被告應將系爭土地返還原告。㈢願供擔保，請准宣告假執行
    。
二、被告則以：被告先祖與原告於42年間即訂有租賃契約，非承
    租方主動放棄耕作，租賃契約不得終止。系爭土地使用分區
    之變更係在租賃契約簽訂後，被告實際上仍在系爭土地上耕
    作，並無變更為非耕地使用之情形。縱認原告得終止系爭租
    約，耕地三七五減租條例第17條第2項規定已不合時宜，原
    告應按終止系爭租約當期之市價，計算補償金額，或依照農
    業發展條例第16條第1項第5款之規定，協議分割系爭耕地之
    3分之1歸被告所有，以符合公平等語，資為抗辯。並聲明：
    ㈠原告之訴駁回。㈡如受不利之判決，願提供擔保請准宣告免
    為假執行。
三、本院之判斷：
  ㈠原告主張系爭土地為其所有，就系爭土地與被告訂有系爭租
    約，原告申請調解並終止系爭租約，嗣因調解、調處不成立
    ，經臺中市政府函送調處卷宗送本院審理，有系爭土地土地
    登記第一類謄本、耕地租佃爭議調解申請書、臺灣省臺中縣
    私有耕地租約書、梧棲區公所耕地租佃委員會調解程序筆錄
    、臺中市政府耕地租佃委員會調處程序筆錄在卷可稽（見本
    院卷第53至66頁、第75至76頁、第13至42頁），堪信為真正
    。原告主張系爭土地已編訂為商業區土地，原告於臺中市梧
    棲區公所耕地租佃委員會申請調解之調解書上，依耕地三七
    五減租條例第17條向被告等人為終止租約之意思表示，原告
    再以起訴狀繕本送達被告作為終止租約之意思表示等語；被
    告則以前詞置辯。故本件兩造爭點厥為：兩造之系爭租約是
    否已合法終止、原告是否得以請求被告返還系爭土地予原告
    。
  ㈡按耕地租約在租佃期限未屆滿前，非經依法編定或變更為非
    耕地使用時不得終止，耕地三七五減租條例第17條第1項第5
    款定有明文。經查，原告主張系爭土地已依法變更為非耕地
    使用，有其提出之臺中市梧棲區都市計畫土地使用分區（或
    公共設施用地）證明書在卷可稽（見本院卷第119頁），又
    原告於臺中市梧棲區公所耕地租佃委員會申請調解之調解書
    上，已依耕地三七五減租條例第17條向被告等人為終止租約
    之意思表示，原告爰再以起訴狀繕本送達被告作為終止租約
    之意思表示，有梧棲區公所耕地租佃委員會調解程序筆錄、
    調解簽到簿、委任書、本院送達證書附卷可查（見本院卷第
    53至58頁、第60頁、第62至63頁、第213、215、217、219、
    221頁），足認原告已對被告為終止系爭租約之意思表示，
    而該意思表示業已到達被告而生效，系爭租約已合法終止。
    至補償金之數額，兩造雖有爭執，並不影響系爭租約之終止
    效力。
  ㈢至被告抗辯原告應按終止租約當期之土地市價，減除土地增
    值稅後餘額3分之1計算補償金額，或兩造依照農業發展條例
    第16條第1項第5款規定進行協議等語，然查：
　⒈按耕地三七五減租條例第17條第2項規定之補償，與同條第1
    項第5款所規定之終止租約收回耕地，並非立於互為對待給
    付之關係，自不發生同時履行抗辯問題，最高法院83年度台
    上字第2400號判決意旨可資參照。是被告補償金請求權與原
    告收回土地之權利，並無對價關係及可成立同時履行抗辯之
    法律狀態，本院無從審酌核定補償金額度。
　⒉而農業發展條例第16條第1項第5款固有租佃雙方協議以分割
    方式終止租約之規定，然此應由兩造以協議方式進行，於兩
    造未達成合意之情形下，被告片面要求以分割方式終止租約
    ，於法自屬無據。
四、綜上所述，系爭租約既已合法終止，則原告請求確認原告與
    被告間就系爭土地之私有耕地租賃關係不存在，並依民法所
    有物返還請求權請求被告返還系爭土地，核均屬有據，應予
    准許，爰判決如主文第1、2項所示。
五、兩造陳明願供擔保，請准宣告假執行或免為假執行，經核均
    無不合，故分別酌定相當擔保金額准許之。
六、本件事證已臻明確，兩造其餘主張、陳述及所提之證據暨攻
    擊防禦方法，經核與判決結果無影響，毋庸再一一審酌，附
    此敘明。
七、本件依耕地三七五減租條例第26條第1項規定，免收裁判費
    。 
中　　華　　民　　國　　111 　年　　6 　　月　　30　　日
                  民事第二庭    法  官  吳怡嫺
正本係照原本作成。
如對本判決上訴，須於判決送達後20日內向本院提出上訴狀。如
委任律師提起上訴者，應一併繳納上訴審裁判費。
中　　華　　民　　國　　111 　年　　7 　　月　　1 　　日
                                書記官  林佩倫